【裁判字號】    97,上易,166
【裁判日期】    970709
【裁判案由】    損害賠償
【裁判全文】
臺灣高等法院臺中分院民事判決  97年度上易字第166號
上  訴  人  戊○○
訴訟代理人  盧志科律師
被 上訴 人  上歷實業有限公司
法定代理人  丁○○
上列當事人間請求損害賠償事件，上訴人對於中華民國97年4月
10日臺灣苗栗地方法院96年度訴字第401號第一審判決，提起上
訴，並為訴之追加，本院於97年6月25日言詞辯論終結，判決如
下：
    主      文
上訴及追加之訴均駁回。
第二審（含追加部分）訴訟費用由上訴人負擔。
上訴人假執行之聲請駁回。
    事實及理由
一本件上訴人（原判決誤載為齊茲平）上訴聲明，求為判決：(一)
  原判決廢棄；(二)被上訴人應給付上訴人新臺幣（下同）126萬
  8千元；(三)願供擔保，請准宣告假執行。追加之訴聲明：(一)被
  上訴人應給付上訴人126萬8千元自起訴狀繕本送達翌日起至清
  償日止，按年息5%計算之利息；(二)被上訴人應給付上訴人27萬
  8300元，及自民國97年6月26日起至清償日止，按年息5%計算
  之利息；(三)願供擔保，請准宣告假執行。被上訴人答辯聲明，
  求為判決：上訴、追加之訴及假執行之聲請均駁回。又上訴人
  於本院為上開追加之訴所請求，核屬擴張應受判決事項之聲明
  ，依民事訴訟法第446條第1項但書、第255條第1項第3款之規
  定，無須經被上訴人同意，自得為之，先行敘明。
二上訴人主張：伊自95年6月起與被上訴人成立經銷關係，於中
  壢地區銷售GRO牌機油，兩造雖未簽訂書面合約，但被上訴人
  公司法定代理人丁○○曾於96年5、6月間在公開場合宣稱伊為
  其中壢地區之經銷商。伊並自費為客戶製作GRO牌機油之招牌
  及購買汽車維修電腦，營運與交易狀況均正常。詎被上訴人於
  96年9月4日突然停止出貨予伊，致伊客戶因而改買其他廠牌機
  油，破壞伊1年多來所建立之客戶及商譽，使伊無法繼續經營
  ，受有如下損害：伊為經銷GRO牌機油支出製作招牌費70萬4千
  元、購買汽車維修電腦費52萬9千元、伊向其他廠商訂購機油
  支出2萬5千元因遭退貨而損失貨款，總計126萬8千元，經伊函
  請被上訴人賠償損失，被上訴人均置之不理等情，爰依民法第
  第226條第1項、第216條之規定，求為命被上訴人給付伊126萬
  8千元之判決。又96年9月間尚有客戶向伊訂購GRO牌機油，因
  被上訴人拒不出貨，致伊受有27萬8300元預期利益之損失，並
  為上開追加之訴之請求。
三被上訴人則以：伊為西班牙GRO牌機油台灣總代理，與西班牙
  總公司簽有經銷合約，因該合約有期限，為免經銷合約屆滿後
  無法繼續供貨予自己之經銷商，故伊所代理之GRO牌機油在台
  灣並無設立經銷商。兩造間僅有單筆買賣關係，上訴人非屬伊
  公司經銷商，本應自負盈虧，其所稱之製作招牌費、購買汽車
  維修電腦費，乃其經營之支出，伊自無須為其負擔；上訴人另
  向他人購買機油2萬5千元，亦與伊無關。且伊從未同意上訴人
  以伊名義銷售機油，更未授權上訴人以伊名片樣式印製名片，
  此係上訴人持伊基於生意往來而交換之名片自行印製；至發票
  部分，因伊出貨予上訴人指定之客戶，故發票係伊應客戶要求
  而開立，均與上訴人是否為其經銷商無關。又兩造自95年5月
  間開始買賣，上訴人於96年5月間將訴外人劉玉鳳所簽發面額
  20萬9290元之支票交付伊以支付該月貨款，惟該支票屆期提示
  不獲付款，上訴人復積欠96年6、7、8月貨款，伊始停止出貨
  ，祇要上訴人清償貨款，伊仍願繼續供貨予上訴人。上訴人請
  求伊賠償損害，顯無理由等語，資為抗辯。
四關於：(一)上訴人自95年6月間起至96年8月2日止，向被上訴人
  陸續購買GRO牌機油，並在中壢地區銷售GRO牌機油。(二)兩造並
  未簽訂書面買賣契約或經銷合約。以上，為兩造不爭之事實，
  且有上訴人提出之客戶出貨明細表、客戶應收對帳單、應收請
  款單、出貨單、匯款回條及傳真影本等為證。上訴人關此主張
  ，堪信為真實。
五上訴人又主張兩造間成立經銷關係，被上訴人應賠償損害之情
  ；被上訴人則予否認，復以前揭情詞置辯。兩造對於雙方是否
  成立經銷關係，顯有爭執，首應審究。經查：
  (一)按因可歸責於債務人之事由，致給付不能者，債權人得請求
    賠償損害，民法第226條第1項定有明文。所謂給付不能，係
    以債權人得向債務人為請求，債務人有應其請求而為履行之
    義務為前提，故若債務人對債權人無給付之義務，即不發生
    給付不能之問題（最高法院82年度台上字第3025號、84年度
    台上字第600號判決參照）。是民法第226條所規定之給付不
    能，必須以雙方間有契約存在為前提。
  (二)次按當事人主張有利於己之事實者，就其事實有舉證之責任
    ，為民事訴訟法第277條前段所明定。又民事訴訟如係由原
    告主張權利者，應先由原告負舉證之責，若原告先不能舉證
    ，以證實自己主張之事實為真實，則被告就其抗辯事實即令
    不能舉證，或其所舉證據尚有疵累，亦應駁回原告之請求（
    最高法院17年上字第917號判例參照）。本件上訴人主張兩
    造間存有經銷契約，被上訴人未依經銷關係供貨予伊，致伊
    受有支出製作招牌費、購買汽車維修電腦費、購買他牌機油
    費及客戶向伊訂購GRO牌機油因被上訴人拒不出貨而遭損失
    等損害，應負賠償責任。準此，上訴人主張兩造間存有經銷
    關係，對此有利於己之事實，即應負舉證責任。
  (三)稽諸上訴人迭陳：兩造「無任何合約」、「沒有訂立契約」
    、「沒有簽立合約」、「兩造間無訂立書面之經銷契約書」
    等語（見原審卷5、78、104頁，本院卷45頁），上訴人顯已
    自承兩造並未簽立書面經銷合約無訛。雖上訴人主張被上訴
    人同意伊印製有被上訴人中壢分公司頭銜之名片，及被上訴
    人開立發票予伊客戶，伊為被上訴人之經銷商，提出名片乙
    紙佐證（見一審卷67頁）。然被上訴人否認有何授權上訴人
    印製名片之情事，上訴人自應舉證證明被上訴人確有授權之
    行為。衡以名片之取得於日常生活中比比皆是，或基於社交
    禮儀、或生意往來、或他人交付，且印製名片亦人人皆得為
    之，實難僅憑上訴人自行印製之名片，即率予認定兩造間存
    有經銷關係。至發票之開立僅能作為買賣雙方收據之表徵，
    於被上訴人出貨予上訴人指定之客戶時，縱其有上訴人所稱
    跳開發票之情形，要係涉及兩造間如何拆帳及繳納稅款等問
    題，顯亦不足證明上訴人即為具有經銷關係而屬被上訴人之
    經銷商。
  (四)參以證人丙○○證稱：上訴人有向被上訴人公司法定代理人
    丁○○表示要買貨，本來我要與上訴人合夥但後來沒有談成
    。我知道被上訴人有答應上訴人經銷中壢地區GRO牌機油，
    地點在中壢一家西餐廳，詳細時間我忘了，支付貨款情形並
    沒有限制定貨要多少，貨款是到月底結帳再開3個月期票，
    兩造並沒有談到每個月最少要供貨多少，也沒有談到上訴人
    沒有支付貨款時要如何處理，也就是沒有談到如何買賣或經
    銷之細節。第1次我有一起去中壢西餐廳，兩造間不論買賣
    關係或經銷關係都沒有談成，第2次我與上訴人再去被上訴
    人在三義之公司，但我人大部分時間在外面，所以兩造商談
    情形我不知道。且因被上訴人公司連會計都沒有，我認為被
    上訴人公司沒有什麼規模制度，因此我就興趣缺缺，所以第
    2次去三義時就沒有入內進去參與。關於上訴人印製GRO牌機
    油中壢分公司經銷商名片之事我不清楚等語。證人乙○○證
    稱：我在平鎮市經營群星汽車修護廠，我只知道上訴人是經
    銷商，所以我會向上訴人購買GRO牌機油，兩造間有無買賣
    或經銷關係我不知道，但我曾經參加過上課之課程（上課地
    點在中壢工業區裡面，時間不記得），丁○○私下有說過上
    訴人是他在中壢地區之經銷商等語。證人甲○○證稱：大約
    1年多前之某日白天，我與上訴人、丙○○與小鳳四人一起
    共乘1部車到丁○○那裡去，談論如何經銷GRO牌機油及合作
    經銷之事。上訴人有問丁○○名片如何印製，丁○○有說名
    片可以印製... ，上訴人又問說如果客戶需要發票，被上訴
    人可否幫忙開發票給客戶，丁○○表示可以幫忙開發票給客
    戶，又說貨源部分如果量大，可由上訴人去載貨或由丁○○
    載貨去，量少則可使用貨運方式送貨，後來丁○○還帶我們
    去看倉庫，表示貨源可供應5年沒問題。之後因兩造喝高梁
    酒配花生，我沒有興趣就離開，我參與談話之時間約有1個
    多小時，至於兩造有無成交，我不在場，我不清楚；「（問
    ：就你在場所見聞，丁○○當時是否口頭承諾GRO牌機油可
    以長期供應給上訴人，雙方並願意成立長期經銷關係？）上
    訴人有問丁○○1次要進多少量的貨，丁○○表示不要給上
    訴人壓力，只要上訴人要多少貨就提供多少貨給上訴人，他
    的貨源很充足，但第1次的貨要給現金」、「（上訴人訴訟
    代理人請問證人甲○○：據你所知，從你到丁○○那裡談論
    之後到實際出貨期間，兩造有無再談過經銷之事？）我不知
    道兩造有無再談經銷之事」等語（分見本院卷28至30、36至
    37頁）。參諸被上訴人抗辯：證人丙○○在場時，兩造間沒
    有談成任何買賣，當時在西餐廳只是談到GRO牌機油之油品
    、品質及一般對外經營模式，沒有談到經銷問題，我沒有答
    應上訴人成為我中壢地區之經銷商。因上訴人與銀行有糾紛
    沒有辦法提供擔保品，上訴人之現金週轉不夠，所以在三義
    我們沒有談成如何買賣。且被上訴人公司之會計是我太太兼
    職，我太太有開發票給上訴人之客戶。我沒有開發票給上訴
    人，是因為當初上訴人沒有固定營業據點，上訴人要求我若
    其客戶需要發票，要我直接開給其客戶，我也沒有口頭承認
    上訴人是我中壢地區之經銷商；「（問：你是否曾在公開場
    合3次公開說過上訴人是你在中壢地區之經銷商？）我是說
    我交給上訴人在中壢地區賣，並沒有說上訴人是我的經銷商
    ；「（問：被上訴人有無對上訴人說可供應5年的GRO牌機油
    給上訴人？）沒有的」、「（問：被上訴人是否授權上訴人
    印製被上訴人公司中壢分公司之名片？）沒有」；有關證人
    甲○○證稱第1次進貨要給現金之語，出於我表示不要給上
    訴人進貨壓力，是因上訴人表示他沒有錢，沒有足夠現金，
    所以上訴人有多少錢就買多少貨，不用有進貨壓力，第2個
    月上訴人收取貨款後就可再向我買貨。這就是我當初要求上
    訴人以現金買貨或客票買貨之原因，後來上訴人與劉玉鳳來
    跟我談過2次，就是單筆買賣要付清現金或客票之條件雙方
    有談成，因此我有供貨給上訴人。名片部分，我只是說可以
    用我公司「GRO」牌機油之形式，並不是同意上訴人可以用
    我公司或中壢分公司之名義。上訴人交給我的96年4、5、6
    月份貨款是交給我劉玉鳳之支票，因為之前上訴人抽回過劉
    玉鳳的票，所以我向上訴人表示我不要劉玉鳳的票，要上訴
    人另給我其他人客票，結果上訴人一直沒有給我客票，7、8
    月份貨款我要向上訴人收取，但8月底就找不到上訴人其人
    。9月4日上訴人傳真1張進貨單要我出貨給他，但我還是找
    不到他的人，後來我就收到上訴人之存證信函，該信函表示
    我不是GRO牌機油台灣總代理，我沒有貨供給他，他要告我
    。那時上訴人連開立的票及未收貨款總共56萬1108元。我與
    上訴人確無長期經銷關係，我也從未對上訴人做過如此承諾
    。對於上訴人製作招牌、添購電腦之事，我曾規勸過上訴人
    不要這樣花錢，買機油送電腦這部分盈虧他要自負，且上訴
    人與其下游客戶簽立之合約我全不知道。我後來有聽說上訴
    人所買之電腦因沒付款而被廠商取回；「（上訴人訴訟代理
    人請問丁○○：兩造間若只是單筆交易，為何被上訴人公司
    辦理教育訓練時還要上訴人參與並聯絡？）我造辦理教育訓
    練是為了回饋社會，讓從業人員在職進修，每年度都陸續有
    在辦理，且是不定區域辦理。我會在中壢地區辦理，是因為
    上訴人說他的姊夫在中壢工業區當主任可以免費出借場地給
    我，所以當天上課是以CHIEF及GRO牌機油的客戶為主，都不
    收費用，與經銷商無關」等情，提出被上訴人與西班牙公司
    間所簽訂GRO牌機油期限2005年7月1日至2008年12月31日之
    合約供參（見本院卷29頁背面、56至59頁）。參以上訴人承
    述：「我承認還有欠貨款50幾萬元」、「被上訴人表示我不
    用提供任何擔保品」、「（問：上訴人是否積欠被上訴人貨
    款56萬1108元？）在96年9月底以前我沒有積欠被上訴人貨
    款，目前是欠被上訴人50多萬元貨款沒錯」、「（問：上訴
    人債信如何？有無不動產及現金等資產？）我沒有不動產，
    ... 我是因為被上訴人拒絕供貨造成我的損失我才拒絕付款
    」等語（見原審卷107頁、本院卷29至30頁）。查證人丙○
    ○證陳兩造間沒有談成經銷關係，所述上訴人「經銷」GRO
    牌機油云者應係上訴人自行經營銷售之意；證人乙○○且證
    不知兩造間有無買賣或經銷關係，證及上訴人是經銷商之語
    ，不論究係基於自身揣測抑或聽聞何人言說，無非關涉經營
    銷售商品之店家於該商品賣買雙方內部長期經銷關係縱不存
    在之情形，仍難避免逕稱其為所售商品經銷商之可能，俾便
    對外經商營業，尚不足以據其證言即為兩造間存有經銷關係
    之證明。衡諸商品經銷合約，恒非短期而屬長期，涉及雙方
    權利義務至鉅，輒經訂立書面契約，具體約定貨品交付期間
    及區域配額、貨款支付方式及債權確保等重大事項，俾資信
    守。審酌上訴人所舉證人丙○○、乙○○、甲○○如上所證
    ，以及兩造所陳，顯見上訴人並無提供任何擔保品至明，兩
    造亦無關於每期或按月應為供貨額數乃至經銷限額若干之約
    定，要與習見商品經銷合約有殊。堪認兩造磋商買賣GRO牌
    機油並由上訴人自行經營銷售，要屬單筆買賣，雙方應未達
    致經銷關係之合意。上訴人陳稱：被上訴人舉辦之課程既指
    定伊為聯絡人由伊配合參加課程、伊且以被上訴人公司名義
    印製名片、發票亦由被上訴人直接開給伊交易之對象、被上
    訴人又幫忙伊載運貨物、證人甲○○證及當日兩造談論之後
    隨即喝高梁酒配花生，兩造應已成立經銷關係之合意云云，
    不免有將上訴人自行經營銷售下游客戶所為、甚或泛稱經銷
    乃至經銷商之名而當事人內部則無經銷關係之實、商務交際
    之餘喝酒助興，以及被上訴人應係促進商誼等非屬法律行為
    之舉措，誤為兩造間即已達致經銷權義之合意而成立經銷之
    法律關係，容有未洽。至上訴人謂被上訴人介紹桃園分公司
    之經銷商陳永桔給伊認識，陳永桔亦向伊表示他與被上訴人
    間祇有口頭承諾沒有書面合約乙節，經觀上訴人所提出比利
    時原裝進口CHIEF OIL之廣告雖記載桃園分公司陳永桔等字
    樣（見原審卷68頁），但該油品顯與上開GRO牌機油有別，
    則陳永桔是否為被上訴人另行代理CHIEF OIL之桃園分公司
    經銷商，要與兩造間買賣銷售GRO牌機油無涉，實難徒憑該
    廣告所載遽為上訴人主張利己事實之證明。至上訴人聲請傳
    訊證人張永和以資證明於95年9、10月間在三義一家餐廳吃
    飯時，丁○○有向在場之人介紹上訴人即為其經銷商部分，
    被上訴人辯以伊不認識張永和其人，伊都是說上訴人有銷售
    伊之GRO牌機油，並非說上訴人是伊之經銷商等語。因本件
    上情已明，無論丁○○有無當場介紹上訴人為其經銷商，均
    無礙於兩造間應無成立經銷關係之事實之認定，核無通知訊
    問該證人之必要，併予敘明。
  (五)另觀上訴人於96年9月29日以平鎮郵局第1051號存證信函對
    被上訴上人致稱：「96年9月1日傳真于96年9月4日進GRO機
    油1批，至今已近1個月尚未收到GRO機油，造成客戶無法使
    用GRO機油，而客戶無法取得GRO狀況下則進其他廠牌之機油
    ，使我現無法經營，造成相當之損失，請儘速解決」等字，
    上訴人旋於96年10月8日提起本件訴訟（見原審卷20、3頁）
    。參稽被上訴人於96年10月30日具狀辯陳：兩造自95年5月
    間開始買賣往來，由伊出售GRO牌機油予上訴人，上訴人於
    當月結帳時給付現金或交付客票予伊作為貨款之給付，嗣於
    96年5月結帳當月貨款時，上訴人交付劉玉鳳所簽發發票日
    96年9月31日、付款人台灣中小企業銀行中壢分行、面額20
    萬9290元之支票，經屆期提示不獲支付。之後，上訴人於96
    年6月份貨款結帳時，另交付發票日96年10月30日、面額19
    萬4520元之支票予伊，恐無法兌現；上訴人又於96年7月及8
    月份貨款各2萬2145元、13萬5150元結帳時竟拒絕付款，亦
    未交付任何客票。上訴人積欠伊貨款總額56萬1108元未償，
    伊不得不停止對上訴人出貨等語，提出96年5月份至8月份貨
    款對帳單、出貨單等為證（見原審卷38至49頁）；被上訴人
    繼於96年12月11日狀陳：上訴人至95年11日止付款正常，惟
    95年12月及96年2月上訴人卻要伊將已委由銀行代為提示發
    票人為劉玉鳳之票據抽回，致伊對上訴人之經濟狀況產生疑
    慮。伊始告知上訴人自96年3月起以客戶支票支付貨款，上
    訴人亦同意此付款方式。此付款方式祇維持96年3、4月2個
    月份，上訴人就以客戶貨款未收為藉口拖延帳款，96年5、6
    月帳款直至96年8月2日伊送貨抵達時，上訴人又開立劉玉鳳
    名義面額20萬9290元、19萬4520元之上開支票（全數退票）
    。迨96年9月4日上訴人以傳真要求進貨時，伊即表明無法接
    受劉玉鳳之支票，更加表明若上訴人財務或經營上有任何問
    題，伊願無條件支援，孰知自此日起上訴人既不接聽電話，
    也不願面對商談，致該7、8月份帳款伊亦無從收取等語，提
    出代收票據明細表、支票及退票理由單影本等為證（見原審
    卷70至74頁）；又於97年6月5日狀陳：上訴人之上訴狀提及
    96年7、8月帳款已開立期票給付並不實在，請上訴人提證，
    祇要上訴人有心解決前欠貨款，則伊願再恢復交易等語，提
    出貨款交易明細為憑（見本院卷16至18頁），此觀上訴人所
    提出支票存根影本尚無關於96年7、8月如上貨款之記載可明
    （見原審卷66至67頁）。足見兩造對於上訴人應否交付客戶
    支票及上訴人積欠貨款非寡，顯已滋生爭議，上訴人更未提
    供任何擔保，兩造又未成立經銷關係，有如上述，被上訴人
    嗣就上訴人於96年9月4日之傳真進貨乃未同意出貨，洵非無
    因。上訴人徒以被上訴人拒未供貨，而謂此屬給付不能之債
    務不履行，為可歸責於被上訴人之事由云云，亦難遽採。
  (六)基上，上訴人主張兩造間成立經銷關係，迄仍未能舉出其他
    確切證據以實其說，其遽以兩造間成立經銷關係為由而為訟
    爭請求，尚非有據，委無足取。被上訴人抗辯兩造間並無經
    銷關係存在，非不可信。揆上說明，兩造間既無成立經銷關
    係，被上訴人對上訴人即無任何給付之義務，自不生民法第
    226條第1項、第216條所謂給付不能及損害賠償之問題。是
    被上訴人本於經銷關係，依民法第226條第1項、第216條之
    規定，請求被上訴人賠償系爭損害，尚難謂合。至上訴人自
    陳損害金額，提出其於96年1月9日分別與訴外人欣益汽車修
    理廠、進益汽車電機行、鍾國盛等人簽訂之合約書3份、招
    牌照片3紙、客戶名片1紙、95年10月15日至96年5月20日廣
    告招牌估價單8張、友達行銷售出貨單7件、96年9月6日銷貨
    憑單、96年9月1日、同年月20日、同年月23日、同年10月1
    日及同年10月1日送貨單各1紙等影本佐證部分，即無庸論究
    ，附此說明。
六綜上所述，上訴人主張兩造間成立經銷關係，為不足採；被上
  訴人所辯，尚屬可信。從而，上訴人依民法第226條第1項、第
  216條之規定，請求被上訴人給付伊126萬8千元，不應准許。
  原審為上訴人敗訴之判決，並無不合。上訴論旨，指摘原判決
  不當，求予廢棄改判，非有理由，應駁回其上訴。又上訴人於
  本院為追加之訴，請求被上訴人給付伊126萬8千元自起訴狀繕
  本送達翌日起至清償日止按年息5%計算之利息，暨被上訴人應
  給付伊27萬8300元及自97年6月26日起算之法定遲延利息，均
  不應准許。其上訴及追加之訴所為假執行之聲請，亦因敗訴而
  失所依附，均應併予駁回。
七本件事證已臻明確，兩造其餘攻擊防禦方法及舉證，核與判決
  結果不生影響，不另逐一論列，併此敘明。
八據上論結，本件上訴及追加之訴，均無理由。依民事訴訟法第
  449條第1項、第78條，判決如主文。
中    華    民    國    97    年     7    月     9    日
                  民事第一庭    審判長法  官  吳火川
                                      法  官  饒鴻鵬
                                      法  官  簡清忠
以上正本係照原本作成。
如對本判決上訴，須於收受判決送達後二十日內向本院提出上訴
書狀，其未表明上訴理由者，應於提出上訴後二十日內向本院提
出上訴理由書（須按他造人數附具繕本）。
上訴時應提出委任律師為訴訟代理人之委任狀。具有民事訴訟法
第四百六十六條之一第一項但書或第二項之情形為訴訟代理人者
，另應附具律師及格證書及釋明委任人與受任人有該條項所定關
係之釋明文書影本。
                                      書記官  鄧智惠
中    華    民    國    97    年    7     月    10    日
                                                      Ａ


司法院資訊處製作；財團法人民間司法改革基金會備份。
